【裁判字號】    99,金訴,2
【裁判日期】    991130
【裁判案由】    違反銀行法
【裁判全文】
臺灣彰化地方法院刑事判決               99年度金訴字第2號
公  訴  人  臺灣彰化地方法院檢察署檢察官
被      告  高士誠
選任辯護人  柯開運律師
上列被告因違反銀行法案件，經檢察官提起公訴（99年度偵字第
7865號），本院判決如下：
    主  文
高士誠幫助違反銀行法第二十九條第一項，除法律另有規定者外
，非銀行不得辦理國內外匯兌業務之規定，處有期徒刑貳年，緩
刑伍年，並向公庫支付新台幣貳拾萬元，緩刑期間，且應依執行
檢察官之命令，向指定之政府機關、政府機構、行政法人、社區
或其他符合公益目的之機構或團體，提供壹佰貳拾小時之義務勞
務，並付保護管束。
    事  實
一、高士誠明知除法律另有規定者外，非銀行業者不得辦理國內
    外匯兌業務，且從事地下金融者，足以動搖本國之物價及金
    融結構，而且可預見提供帳戶給他人使用，足以幫助犯罪集
    團，進行犯罪行為之轉帳、取款，致事後無法追查金錢流向
    ，進一步造成執法機關查緝犯罪之困難，竟不違背其本意，
    基於幫助他人犯罪之不確定故意，於98年6月間，為幫助設
    在菲律賓國之ABBA CURRENCY EXCHANGE INC公司從事新臺幣
    與他國貨幣之匯兌，要求其姪張博智（另經檢察官提起公訴
    ，刻由本院另案以99年度金訴字第1號案審理中）提供臺灣
    地區之帳戶，張博智遂於98年6月3日，前往第一商業銀行太
    平分行，申辦帳號為00000000000號之帳戶，並申辦網路銀
    行之功能，於取得該帳戶後，張博智即將上開帳戶之帳號及
    密碼告知高士誠，由高士誠將上開帳戶之帳號及密碼傳真到
    菲律賓給ABBA   CURRENCY   EXCHANGE   INC公司，使ABBA
    CURRENCY  EXCHANGE INC公司，於98年6月至8月間，在菲律
    賓利用電腦設備，連線網際網路，操作網路銀行功能，進行
    匯兌、轉帳等業務，匯兌方式之一為，由在臺灣地區之如附
    表一所列之彭彬祥（起訴書誤載為彭祥彬，起訴書附表一、
    二另有多處筆誤，均據公訴人以99年度蒞字第5367號補充理
    由書更正，詳見卷附之補充理由書）等顧客，依ABBA  CURR
    ENCY EXCHANGE  INC公司之指示，將新臺幣現金匯進上開張
    博智之帳戶內，再由不詳之成員，在中國大陸地區，將等值
    之人民幣，給付予匯款客戶所指定之受款人（詳細之匯款人
    、匯款時間、所匯之新台幣金額等，參見附表一所示）；其
    次，另由在菲律賓之不詳匯款人，依ABBA  CURRENCY  EXCH
    ANGE   INC公司之指示，以不詳之方式，交付菲律賓披索給
    ABBA CURRENCY  EXCHANGE  INC公司，再由ABBA  CURRENCY
    EXCHANGE INC公司人員在菲律賓利用電腦設備，連線網際網
    路，操作網路銀行功能，將換算後等值之新臺幣匯入如附表
    二所示匯款人所指定之受款人帳戶內。嗣因警追查案外人蔡
    德薰為首之臺灣地區詐騙集團（同案被告廖偉成、朱健仲、
    黃偉順、蕭儀雯、蔡德薰、劉美伶、劉美妏等7人另提起公
    訴，並由臺灣彰化地方法院以98年度易字第1199號、99年度
    易字第335號審理，同案被告李金枝則業經檢察官為不起訴
    之處分，同案被告邱心怡、李雅君、劉美華等3人另由臺灣
    桃園地方法院檢察署檢察官偵辦中）之款項流向，循線於98
    年9月23日上午9時20分許，依法搜索張博智位於彰化縣員林
    鎮○○里○○街40號之住所，並扣得上開帳戶之存摺及印鑑
    章等物，經檢、警詢問張博智後，張博智供出其係將其上開
    帳戶提供給其舅高士誠，另經檢察官傳訊高士誠後，高士誠
    始供出上情，因而查獲。
二、案經彰化縣警察局員林分局報請臺灣彰化地方法院檢察署檢
    察官偵查起訴。
    理  由
一、按被告以外之人於審判外之言詞或書面陳述，除法律有規定
    者外，不得作為證據，刑事訴訟法第159條第1項定有明文；
    復按被告以外之人於審判外之陳述，雖不符刑事訴訟法第15
    9條1至第159條之4之規定，而經當事人於審判程序同意作為
    證據，法院審酌該言詞陳述或書面陳述作成時之情況，認為
    適當者，亦得為證據，同法第159條之5第1項規定甚明。本
    案據以認定被告犯罪事實之證據，部分屬於傳聞證據，惟因
    被告及公訴人對於該等傳聞證據均同意作為證據，本院審酌
    該等傳聞證據作成之情況亦無違法或不當情事，因而認為適
    當，故依刑事訴訟法第159條之5第1項規定，該等傳聞證據
    均具備證據能力而得作為證據，合先敘明。
二、訊據被告高士誠於本院準備程序中及審理時，對其前揭犯罪
    事實坦白承認，核與證人張博智於警詢、偵查中證述被告向
    其借用系爭帳戶供ABBA CURRENCY EXCHANGE INC公司作為匯
    兌使用等情（見99年度偵字第5573號偵查卷第10頁、第13頁
    正面之警詢、99年度偵字第8440號偵查卷第148頁之偵訊筆
    錄）、附表一、二所示證人證述其等分別為進行新台幣與人
    民幣、菲律賓披索與新台幣之匯兌而匯新台幣至張博智系爭
    帳戶給其大陸地區所指定之人提領人民幣，或自張博智系爭
    帳戶取得與其等在菲律賓所對應之人所匯披索等值之新台幣
    等情大致相符，並有ABBA CURRENCY EXCHANGE INC公司登記
    證書（參99年度偵字第5573號偵查卷第15至21頁）、附表一
    、二所示之人之客戶基本資料表、匯款單、交易紀錄表（存
    於附表一、二證據欄所載之卷內）、張博智上開帳戶客戶資
    料查詢單、交易明細（見98年度偵字第8440號偵查卷一第42
    至49頁、卷三第1至43頁）等件附卷可參，並有張博智之上
    開帳戶存摺扣於張博智上開案件可相佐證，足認被告之自白
    與事實確屬相符。是被告本件犯行堪可認定，應依法予以論
    科。
三、按銀行法第29條第1項規定，除法律另有規定外，非銀行不
    得辦理國內外匯兌業務，所謂「匯兌」係指寄款、領款之一
    種方式，由某地付款，而於指定之地點領款而言；銀行法第
    29條之匯兌業務，係指行為人不經由現金之輸送，而藉與在
    他地之分支機構或特定人間之資金清算，經常為其客戶辦理
    異地間款項之收付，以清理客戶與第三人間債權債務關係或
    完成資金轉移之行為（最高法院92年臺上字第1934號判決參
    照）；而所謂「國內、外匯兌」係指銀行利用與國內異地或
    國際間同業相互劃撥款項之方式，如電匯、信匯、票匯等等
    ，係為便利顧客國內異地或國際間交付款項之行為，俾代替
    現金輸送，了結國際間財政上、金融上及商務上所發生之債
    權、債務，收取匯費，並可得無息資金運用的一種銀行業務
    而言。故凡從事異地間寄款、領款之行為，無論是否賺有匯
    差，亦不論於國內或國外為此行為，均符合銀行法第29條第
    1 項所為「匯兌業務」之規定；再者，資金、款項皆得為匯
    兌業務之客體，本無法定貨幣或外國貨幣等之限制，是人民
    幣、菲律賓批索於本件被告行為時，雖非我中華民國之法定
    貨幣，但卻分別為中國大陸地區及菲律賓內部所定之具流通
    性貨幣，則人民幣及批索係屬資金、款項，並無疑義，則本
    件ABBA CURRENCY EXCHANGE INC公司所經營，分別完成台灣
    地區與中國大陸地區、菲律賓國與我國間之新台幣─人民幣
    、菲律賓批索─新台幣之雙向匯兌行為，確屬除法律另有規
    定外，非銀行業者不得辦理之匯兌業務，且其犯罪所得，未
    能證明有達新台幣1億以上之程度。故核被告高士誠所為，
    係犯違反銀行法第29條第1項，除法律另有規定者外，非銀
    行不得辦理國內外匯兌業務之規定，應依同法第125條第1項
    前段論處，而被告係幫助他人實行上開犯罪，尚無證據可證
    其參與構成要件之實施，為幫助犯，應依刑法第30條第2項
    之規定減輕其刑。又刑法第28條之共同正犯，係指2人以上
    共同實施犯罪之行為者而言，幫助他人犯罪，並非實施正犯
    ，在事實上雖有2人以上共同幫助之可能，要亦各負幫助之
    責，仍無適用該條之餘地，此最高法院著有33年上字第793
    號判例可參；本件被告高士誠向其侄張博智借用上開帳戶，
    提供給ABBA CURRENCY EXCHANGE INC公司辦理地下匯兌使用
    ，形式上雖有共同幫助之情形，但依刑法第28條規定及前揭
    最高法院判例之意旨，仍無須論以共同幫助，附此敘明。爰
    審酌被告前未有犯罪記錄，品行尚稱良好，其明知提供帳戶
    給他人使用，可能遭人用以實行犯罪，仍借用其侄之帳戶，
    供他人作為本件地下匯兌使用，此非但破壞我國匯兌管控之
    機制，更使不良份子得以利用此地下匯兌管道輸送不法所得
    ，所為對社會治安及經濟秩序之危害難謂輕微，但念其犯後
    於檢察官傳訊下出面說明，並於本院勸諭下，坦認犯行，犯
    後態度良好，並考量其犯罪之動機、目的、方法、手段等一
    切情況，量處如主文所示之刑，以示懲警。末查被告前未曾
    犯罪受有期徒刑以上之宣告，有其台灣高等法院前案紀錄表
    在卷可參，其因一時失慮而犯本件之罪，然經此偵審程序與
    論罪科刑之教訓後，當知所警惕，而無再犯之虞，是本院認
    所宣告之刑以暫不執行為適當，併予宣告緩刑5年，又被告
    雖暫無執行其刑之必要，但仍有施以相當處罰之需，故另諭
    知其應向公庫支付新台幣200000元，及依執行檢察官之命令
    ，向指定之政府機關、政府機構、行政法人、社區或其他符
    合公益目的之機構或團體，提供120小時之義務勞務，並依
    法併付保護管束，以示教懲，用啟自新。
據上論斷，應依刑事訴訟法第299條第1項前段，銀行法第29條第
1項、第125條第1項前段、刑法第11條、第30條第1項前段、第2
項、第74條第1項第1款、第2項第4款、第5款、第93條第1項第2
款，判決如主文。
本案經檢察官劉欣雅到庭執行職務。
中    華    民    國    99    年    11    月    30    日
                  刑事第六庭    審判長法官  葛永輝
                                法      官  胡宜如
                                法      官  黃玉琪
以上正本證明與原本無異。
如不服本判決應於收受判決後10日內向本院提出上訴書狀，並
應敘述具體理由。其未敘述上訴理由者，應於上訴期間屆滿後
20日內向本院補提理由書(均須按他造當事人之人數附繕本)
「切勿逕送上級法院」。
中    華    民    國    99    年    11    月    22    日
                                書  記  官  林盛輝
附錄本案論罪科刑法條全文：
銀行法第29條
（禁止非銀行收受存款及違反之處罰）
除法律另有規定者外，非銀行不得經營收受存款、受託經理信託
資金、公眾財產或辦理國內外匯兌業務。
違反前項規定者，由主管機關或目的事業主管機關會同司法警察
機關取締，並移送法辦；如屬法人組織，其負責人對有關債務，
應負連帶清償責任。
執行前項任務時，得依法搜索扣押被取締者之會計帳簿及文件，
並得拆除其標誌等設施或為其他必要之處置。
銀行法第125條
違反第 29 條第 1 項規定者，處 3 年以上 10 年以下有期徒刑
，得併科新臺幣 1 千萬元以上 2 億元以下罰金。其犯罪所得達
新臺幣 1 億元以上者，處 7 年以上有期徒刑，得併科新臺幣
2500 萬元以上 5 億元以下罰金。
經營銀行間資金移轉帳務清算之金融資訊服務事業，未經主管機
關許可，而擅自營業者，依前項規定處罰。
法人犯前二項之罪者，處罰其行為負責人。

司法院資訊處製作；財團法人民間司法改革基金會備份。
